【裁判字號】    98,醫,2
【裁判日期】    980515
【裁判案由】    損害賠償
【裁判全文】
臺灣花蓮地方法院民事判決                 98年度醫字第2號
原      告  乙○○
訴訟代理人  鍾年展律師
被      告  國軍花蓮總醫院
法定代理人  甲○
訴訟代理人  張秉正律師
上列當事人間請求損害賠償事件，本院於民國98年4月29日言詞
辯論終結，判決如下：
    主      文
原告之訴及假執行之聲請均駁回。
訴訟費用由原告負擔。
    事實及理由
一、原告主張：
  (一)原告於民國96年7月20日因中暑住進被告醫院，當時眼睛正
    常，於同月23日因他病進入加護病房時，被告之護士以未擰
    乾不潔之毛巾擦拭原告臉部，有水滴注入左眼，之後於24日
    開始發癢、疼痛，原告要求速予治療，惟被告僅派護士對原
    告點眼藥水四次，敷衍之後便不理會，且無眼科醫師前來診
    察，後因原告疼痛難忍一再懇求，遲至26日安排診察，檢查
    後左眼持續腫脹，痛苦難以忍受，被告已知嚴重性，惟未做
    治療之行為延續至31日門診時致原告病情惡化，嚴重之眼內
    炎業已形成，病菌侵襲整個左眼球，腫脹如鼓，造成失明之
    後果，被告始於8月1日將原告轉往慈濟醫院治療。
  (二)被告雇用之醫師、護士，有前開之過失致原告之左眼失明，
    應負賠償責任。請求如下：
  1.勞動能力喪失方面：原告係25年3月13日生，目前73歲，依
    台閩地區歷年簡易生命表尚有12年之餘命，即尚有12年之勞
    動能力，而原告左眼失明，依勞工保險殘廢給付標準表，眼
    部一目失明者，屬殘廢等級第8級，依殘廢等級喪失或減少
    勞動能力比率表，喪失勞動能力百分之61.25，依法不能認
    原告係老人而無喪失或減少勞動能力，而原告95年度綜合所
    得稅結算申報，因年滿70歲免稅額為新台幣（下同）
    115,500元，原告因勞動能力減少所受之損害即為654,785
    元。
  2.精神慰撫金方面：原告一眼失明，不但行動、日常生活受有
    重大影響，且因傷及五官就顏面觀瞻亦有不雅，影響原告之
    心理，尤其日後必影響他眼（右眼）之視力，甚至身體之平
    衡，原告逢此變故，五彩之未來人生轉而趨於灰暗，爰請求
    精神慰撫金50萬元。
  (三)依慈濟醫院97年3月28日診斷證明書記載「病患因上述原因
    （指左眼眼內炎）於96年8月1日由急診照會眼科時即因眼內
    炎併發眼窩炎，左眼視力已無光覺，於96年8月23日接受左
    眼水晶體摘除手術與玻璃體清除手術，於96年9月24日出院
    ，目前左眼視力為無光覺」，足見原告於96年8月1日自被告
    醫院轉診至慈濟醫院時，左眼視力已病情嚴重至無光覺，相
    當於失明程度，被告在診治期間，究竟對原告罹患之左眼眼
    內炎有無適切之處置治療，應為被告應否負責之關鍵。
  (四)被告施打之抗生素係針對原告罹患之肝膿瘍，並未診斷出因
    肝膿瘍細菌造成原告眼內炎，事實上，7月25日眼科醫師洪
    世明會診後，直到8月1日發現病情嚴重決定轉診，並未針對
    原告眼疾之情形施以治療（如經由病菌培養，找出致病的細
    菌或黴菌，先給予眼內廣效性抗生素，如眼內炎較為嚴重，
    則須進行玻璃體切除術，以清除眼內病菌及玻璃體混濁）。
    肝膿瘍病患，因免疫系統較弱，極易將病菌經由血液循環之
    方式，進入眼球內，故對於肝膿瘍之病患，除給予抗生術及
    適當之引流手術外，對於年齡較大患有糖尿病之肝膿瘍患者
    ，更應特別注意有無罹患眼內炎之機會，且眼內炎之治療必
    須及早發現及處置，否則因細菌數目繁殖甚快，將造成視力
    永遠無法恢復之結果。被告醫護人員明知原告為高達70餘歲
    之老年人，又患有糖尿病，既診斷出肝膿瘍病症，自應對眼
    內炎之發生可能負更高之注意義務，詎被告醫護人員任憑原
    告眼內炎病況惡化至失明程度，並未即時適當加以治療，如
    囿於人員、設備及專長能力，無法提供完整治療時，亦應及
    早建議原告轉診，而非拖延至病情惡化至失明時，才將原告
    轉診至慈濟醫院。
  (五)勞動能力減損之損害賠償，旨在補償受侵害人於通常情形下
    有完整勞動能力時，憑此勞動能力陸續取得之收入，被害人
    身體或健康遭受損害，致喪失或減少勞動能力，其本身即為
    損害，並不限於實際所得之損失，至於個人實際所得額，則
    僅得作為評價勞動能力損害程度而已。原告雖已超過勞基法
    所訂退休年齡，目前僅領有榮民津貼，但原告身體健康遭受
    損害，確因被告侵權行為所造成，而被告之侵權致原告之勞
    動能力本身已受損害，此與勞動年限無關，原告之請求並無
    不當。
  (六)爰依民法第184條第1項前段、第188條第1項前段、第227條
    之1準用第193條第1項、第195條第1項前段、第224條規定請
    求。並聲明：被告應給付原告1,154,785元，及自起訴狀繕
    本送達被告之翌日起至清償日止，按年息百分之五計算之利
    息；原告願供擔保請准宣告假執行。
二、被告則以：
  (一)依慈濟醫院診斷證明書記載，原告之病症為「左眼眼內炎併
    發眼球萎縮，左眼為無光覺」，原告上開病症，絕非其於被
    告加護病房因護士以不潔毛巾擦拭臉部，有水滴入左眼中所
    引起。加護病房之潔淨、管控、病人病況之監護均極為嚴格
    ，被告醫護人員豈可能以不潔之毛巾擦拭原告之臉部，甚而
    造成原告眼疾之發生？且若原告之眼睛無傷口，即令以不潔
    之毛巾擦拭，亦無可能造成原告眼內炎發生，甚至失明。
  (二)原告係於96年7月20日15時35分因「頭暈」、「食慾差」及
    「發燒已有三天」，至被告處急診就醫，當時症狀體溫38度
    、血糖值偏高343mg/d1、急性發炎（CPR）達23.46mg/de （
    正常範圍為0～0.5mg/de），經被告醫師詳為診斷後，高度
    懷疑為原告有菌血症（原因待檢驗）、第二型糖尿病合併控
    制不良之病況（原告有高血壓、第二型糖尿病、慢性阻塞性
    肺炎等慢性疾病史），原告即住入被告醫院治療。
  (三)原告住院後，當天再施以體溫測量，經檢測原告體溫達38.4
    度，心電圖呈現心房顫動，被告醫護人員立即投予適當體液
    之補充，並為廣效型抗生素（每8小時一予），降血糖藥物
    治療，同時嚴密監控原告血糖值。被告醫護人員本於專業立
    即為原告安排腹部超音波檢查，並進行血液細菌培養（兩套
    ）以瞭解原告之病因為何。因原告又表示有吞嚥困難之現象
    ，故於原告同意下安排原告作胃腸鏡檢驗。
  (四)原告住院第4天（7月23日）凌晨1時30分許，經被告醫護人
    員發現，原告有急性呼吸衰竭之現象，故送進加護病房實施
    支氣管內管置入術合併呼吸器使用，並將抗生素改為第三代
    環孢黴素。原告接受腹部超音波檢查及腹部電腦斷層檢查，
    皆呈「肝膿瘍」之現象。同時被告醫護人員本於專業，對原
    告實施肝膿瘍經皮引流術，經治療後，原告原高燒之現象已
    呈現緩解。原告住院第6天被告醫護人員主動發現原告左眼
    有紅腫現象，立即會診被告眼科醫生予以治療，同時前開第
    三代環孢黴素仍使用中，此時原告發燒之現象已緩解3天。
    原告住院第7天，被告醫護人員基於專業為原告進行眼眶部
    位電腦斷層掃描檢查，此時第三代環孢黴素仍使用中，而原
    告眼疾之病況，被告醫護人員仍持續治療至原告轉院為止。
    嗣被告對原告之血液細菌培養（3套）及肝膿瘍經皮引流術
    膿瘍之細菌培養皆呈現為klebsiella pneumonia（下稱KP菌
    ）所引起，原告於住院期間所使用之抗生素對前述細菌皆呈
    現敏感反應。
  (五)原告所稱之左眼眼內炎併眼球萎縮、無光感之病症，經檢測
    實因前述細菌蔓延所引起，被告醫護人員均按正當作業流程
    予原告細心照料，並無疏失。有關原告左眼眼內炎之發生原
    因，經檢測係肇因於引發原告肝膿瘍同一之「KP菌」所引起
    ，依醫學文獻記載，原告之病症，本即有極高之可能性造成
    失明之現象，蓋該菌種本即會於患者全身上下出現嚴重不一
    之病況。被告醫護人員依據原告病況、病程，施以不同之抗
    生素治療，而被告施以之抗生素已屬第三代環孢黴素，該抗
    生素當屬治療「KP菌」引發肝膿瘍之合適藥物，且被告醫護
    人員所施以治療程序及時程均無任何延誤。原告左眼眼內炎
    之形成，係肇因於上開KP菌而屬病況之自然進程，並非肇因
    於被告醫護人員之疏失或不潔所引起，兩者間毫無因果關係
    可言，被告並無任何過失，無任何賠償責任。
  (六)即令被告須負擔損害賠償責任（假設語），惟須有實際損害
    始得請求賠償。原告住院當時已逾70歲，超過60歲正常勞動
    年齡甚多，應以其能力在通常情形下可能取得之收入為勞動
    能力減少之標準。依最高法院85年度台上字第2140號判決意
    旨，原告之年紀及能力，其是否有減少勞動能力損失，令人
    質疑。況平均餘命並非計算工作能力減損之標準，仍應以得
    工作之實際年紀為計算。原告為退伍榮民，每月自國家所領
    俸給，並不因原告所稱之眼疾而減少，依損害填補原則，原
    告當不得請求此部分之賠償。原告係以70歲為基準計算其平
    均餘命，然原告之年紀已高於70歲，其計算標準亦有疑義。
    原告並未提出其身分、經濟狀況等資料，即遽以請求50 萬
    元之精神慰撫金，實屬過高等語置辯。並聲明：原告之訴駁
    回。如受不利判決願供擔保請准宣告免為假執行。
三、得心證之理由：本件兩造所爭執之處，應在於：原告主張被
    告有醫療過失，應對原告負賠償之責，是否有理？茲審酌如
    下。
四、按醫療業務之施行，應善盡醫療上必要之注意。醫療機構及
    其醫事人員因執行業務致生損害於病人，以故意或過失為限
    ，負損害賠償責任，醫療法第82條定有明文。按當事人間以
    合意就特定訴訟標的所為關於如何確定事實，或以何種方法
    確定事實之證據方法，謂之證據契約。例如約定：關於一定
    事實，須提出一定之證據，始有其證據價值；關於一定事實
    ，不問是否符合真實，均須承認而不得爭執；火災、海難等
    一定損害發生之原因或損害額之算定，須以一定第三人之鑑
    定為準；關於非明文規定的舉證責任之變更等。凡契約內容
    於公益無妨害，且當事人原有自由處分之權限者，均應承認
    其為有效（最高法院88年度台上字第1122號判決意旨可資參
    考）。本件兩造就前開爭點即被告對原告所為之醫療行為是
    否有過失，合意將本件送請行政院衛生署醫事審議委員會鑑
    定，並同意以其鑑定結果作為本件之認定依據（本院卷67頁
    筆錄參照），則兩造間就被告有無醫療過失之認定，同意委
    由上述機關進行鑑定，定有證據契約，兩造自應同受鑑定結
    果之拘束。該委員會就兩造所提出之疑義，鑑定結果認為：
    (一)內科醫師於96年7月25日發現病人（即原告）左眼發紅、
    起水泡，故會診眼科醫師，眼科醫師於7月26日診視後，發
    現病人左眼有紅腫現象，無前房積膿，疑是眼內炎。(二)96年
    7 月26日內科醫師安排病人眼睛電腦斷層攝影，結果顯示左
    眼週邊組織有發炎及視神經腫大現象，眼球內無不正常變化
    ，當時眼科醫師建議給予紅黴菌素藥膏局部治療。根據臨床
    及電腦斷層攝影之資料，顯示病人並無明確之眼內炎，且予
    以第三代頭孢子抗生素靜脈注射治療，尚屬適當。(三)96年7
    月30日病人因左眼症狀無進步，疑似眼內炎，故內科醫師再
    會診眼科醫師，7月31日眼科醫師診視，發現病人前房積膿
    ，故診斷為眼內炎，建議病人轉診至慈濟醫院接受手術。病
    人於8月1日轉至慈濟醫院，當時於急診會眼科醫師處置，病
    人因糖尿病抵抗力差，所以易發生肝內膿瘍，偶有細菌轉移
    至眼睛造成眼內膜炎之可能，其後繼發之感染可造成左眼視
    力無光覺，應無延誤轉診。(四)(1)因肝膿瘍細菌經血液轉入眼
    內，發生眼內炎。(2)原告眼內炎之發生與肝膿瘍之KP菌有關
    。(3)如前所述，醫護人員之處置尚屬適當。(4)感染KP菌至發
    生眼內炎，約需1～14天。(5)KP菌引發肝膿瘍而造成眼內炎
    之機率極低，約3～7.8%。(6)眼內炎經適切治療後，也無法
    完全回復視力，也可能導致失明─機率極高。(7)眼內炎之治
    療方式為靜脈注射第三代頭孢子抗生素、眼內細針抽膿及注
    射抗生素，必要時施以手術清創，醫護人員診療尚屬適切。
    (8)無明顯眼內炎表徵時，肝膿瘍合併眼睛不適，可以第三代
    頭孢子抗生素靜脈注射，合併局部抗生素治療，醫護人員之
    診療尚屬適切等情，有行政院衛生署書函及所附鑑定書可參
    （本院卷85至90頁）。是依前開前開鑑定報告書所述，被告
    之醫護人員對原告所為之診治，尚屬適切，並無過失可言。
五、綜上所述，被告醫護人員對原告所為醫療行為並無過失，原
    告監督其受僱人執行業務自亦無過失。從而，原告依民法第
    184條第1項前段、第188條第1項前段、第227條之1準用第
    193條第1項、第195條第1項前段、第224條規定請求被告給
    付1,154,785元，及自起訴狀繕本送達被告之翌日起至清償
    日止，按年息百分之五計算之利息，為無理由，應併其假執
    行之聲請予以駁回。本件事證已臻明確，兩造其餘攻擊防禦
    方法與舉證，均無礙勝負判斷，爰不一一論列，附此敘明。
六、訴訟費用負擔之依據：民事訴訟法第78條。
中    華    民    國    98    年    5     月    15    日
                      臺灣花蓮地方法院民事庭
                          法      官  楊碧惠
以上正本係照原本作成。
如不服本判決，應於送達後20日內，向本院提出上訴狀並表明上
訴理由，如於本判決宣示後送達前提起上訴者，應於判決送達20
日內補提上訴理由書(須附繕本)。
中    華    民    國    98    年    5     月    15    日
                          法院書記官  羅仕健


司法院資訊處製作；財團法人民間司法改革基金會備份。
